【裁判字號】    98,消債抗,147
【裁判日期】    980909
【裁判案由】    更生事件
【裁判全文】
臺灣臺北地方法院民事裁定           98年度消債抗字第147號
抗  告  人  甲○○
上列抗告人因消費者債務清理條例事件聲請更生，對於中華民國
九十八年四月二日本院九十八年度消債更字第一四九號裁定，提
起抗告，本院裁定如下：
    主    文
抗告駁回。
抗告程序費用新臺幣壹仟元由抗告人負擔。
    理    由
一、按更生及清算事件專屬債務人住所地之地方法院管轄；不能
    依前項規定定管轄法院者，由債務人主要財產所在地之地方
    法院管轄；關於更生或清算之程序，除本條例別有規定外，
    準用民事訴訟法之規定，消費者債務清償條例第五條、第十
    五條定有明文。而訴訟之全部或一部，法院認為無管轄權者
    ，依原告聲請或依職權以裁定移送於其管轄法院，民事訴訟
    法第二十八條第一項亦有明文規定。
二、本件抗告意旨略以：其現戶籍設在臺北市○○區○○街十三
    巷六弄一號一樓，該地為其住所地，又其提出更生聲請時任
    職設在臺北市○○○路○段七五之一七號之佳境工程顧問股
    份有限公司，確在臺北市工作，主觀上自有久住臺北市○○
    區○○街一三巷六弄一號一樓之意思，客觀上亦有住於該地
    之事實，符合民法第二十條規定，本件自應屬鈞院管轄，原
    審未進一步查證，即臆測其因工作因素、欠缺久住意思，將
    本件移送至當時戶籍所在地臺灣新竹地方法院，顯非適法云
    云，並提出房屋租賃契約書、戶口名簿為證。
三、經查：
（一）按依一定事實，足認以久住之意思，住於一定之地域者，
      即為設定其住所於該地；一人同時不得有兩住所，民法第
      二十條規定甚明。是所謂住所與居所的區別，在於有無久
      住的意思。我國民法關於住所之設定，兼採主觀主義及客
      觀主義之精神，倘主觀上有久住一定區域之意思，客觀上
      有住於一定區域之事實，即為設定其住所於該地，最高法
      院二十八年滬上字第一一二號著有判例可資參照。而當事
      人有無久住之意思，應依客觀之事實探求並認定之，所謂
      「一定之事實」，則包括戶籍登記、居住情形等。
（二）本件抗告人主張其因任職設在臺北市○○○路○段七五之
      一七號之佳境工程顧問股份有限公司，有久住「臺北市○
      ○區○○街一三巷六弄一號一樓」之意思及居住之事實云
      云，並提出房屋租賃契約書、戶口名簿為證，惟：
    １依抗告人九十八年三月十三日於原審所提聲請狀之記載，
      抗告人在當事人欄中載稱其「因工作關係住所在臺北市○
      ○路一三五巷八號二樓」，在財產及收入狀況說明書第四
      點必要支出欄中載稱其「承租臺北市○○街一０八號二樓
      房屋、每月租金支出新臺幣（下同）八千元」。
    ２細究聲請人所提房屋租賃契約書，出租人「謝宜圻」、「
      房屋住址」、「租賃期間、日期」、「租金數額」、「押
      租保證金數額」、「其他約定」、「締約日期」部分，筆
      跡、墨色均甚為一致，顯為同一時間由同一人書立，而承
      租人部分，除承租人欄、承租人簽名欄內端整書立「何依
      華」及身分證號碼、住址、電話外，在承租人「何依華」
      左側另以墨色較深之其他筆書立「甲○○」字樣，簽名欄
      內「甲○○」之簽名亦係書立在承租人「何依華」右側、
      出租人之身分證號碼及電話欄位內，是否事後添加，已有
      可疑；又依是紙房屋租賃契約書之記載，租賃房屋地址在
      「臺北市○○區○○街十三巷六弄一號一樓」、租賃期間
      「自九十八年一月五日起至九十九年一月五日止」、「租
      金每月一萬元」，此觀抗告人所載房屋租賃契約書即明，
      與抗告人九十八年三月間於原審所陳租賃房屋地址、租金
      數額、期間俱不相符，尚難遽認為真正。
    ３參諸：
    抗告人於原審所提戶籍謄本、身分證影本、臺北市國稅局
      財產歸屬資料清單、九十五至九十六年綜合所得稅各類所
      得資料清單、財團法人金融聯合徵信中心之債權人清冊，
      其咸以戶籍址即新竹縣新竹市○區○○路二段一號十二樓
      之一為地址，未見任何其居住生活在臺北市○○區○○街
      十三巷六弄一號一樓之文件（例如以該址為帳單寄送處所
      或繳付該址水電瓦斯電話費用單據）。
    且原審裁定正本於九十八年四月十五日送達抗告人斯時位
      在新竹縣新竹市○區○○路二段一號十二樓之一戶籍址，
      付與有辨別事理能力之受僱人，至送達臺北市○○路一三
      五巷八號二樓址之裁定正本，則未獲會晤本人、亦無有辨
      別事理能力之同居人或受僱人得付與，乃寄存在送達地警
      察機關即臺北市政府警察局大安分局羅斯福路派出所，有
      送達證書附卷可稽。
    抗告人於九十八年四月十六日即在新竹縣新竹市○區○○
      路二段一號十二樓之一戶籍址收受原審裁定之送達翌日，
      始將戶籍遷移至臺北市○○區○○街十三巷六弄一號一樓
      ，此經本院職權查證屬實，有司法院戶役政連結作業系統
      查詢單可考，並與抗告人所提戶口名簿所載一致。
    ４綜上所述，抗告人確有久住新竹縣新竹市○區○○路二段
      一號十二樓之一戶籍址之意思及居住之事實，並無證據足
      認抗告人為本件更生之聲請時，已有久住臺北市○○區○
      ○街十三巷六弄一號一樓之意思及居住之事實。
（三）關於更生或清算之程序，除本條例別有規定外，準用民事
      訴訟法之規定，消費者債務清理條例第十五條定有明文，
      而定法院之管轄，以起訴時為準，民事訴訟法第二十七條
      亦有明文規定。本件抗告人提起本件更生之聲請時，確有
      久住新竹縣新竹市○區○○路二段一號十二樓之一戶籍址
      之意思及居住之事實，而無久住臺北市○○區○○街十三
      巷六弄一號一樓之意思及居住之事實，則本件自專屬抗告
      人聲請時之住所地法院即臺灣新竹地方法院管轄，至抗告
      人嗣後變更住所地，於法院之管轄無影響。
四、從而，本件更生之聲請應專屬抗告人聲請時之住所地法院即
    臺灣新竹地方法院管轄，原法院將本件移送臺灣新竹地方法
    院，自無不合，抗告人請求廢棄原裁定，難認有據，爰予駁
    回。
五、據上論結，本件抗告為無理由。依消費者債務清理條例第十
    五條，民事訴訟法第四百九十五條之一第一項、第四百四十
    九條第一項、第九十五條、第七十八條，裁定如主文。
中    華    民    國    98    年    9     月    9     日
                  民事第一庭審判長法  官  陳文正
                                  法  官  賴秀蘭
                                  法  官  洪文慧
以上正本係照原本作成。
本裁定不得抗告。
中    華    民    國    98    年    9     月    9     日
                                  書記官  林芝儀


司法院資訊處製作；財團法人民間司法改革基金會備份。
